臺灣臺北地方法院民事判決　　　　　　　96年度訴字第2193號
原　　　告　　乙○○
訴訟代理人　　張信陽律師
　　　　　　　陳傳中律師
被　　　告　　丙○○
上列當事人間請求返還借款事件，本院於民國96年6月25日言詞
辯論終結，判決如下：
    主  文
原告之訴及假執行之聲請均駁回。
訴訟費用由原告負擔。
    事實及理由
一、程序方面：
    被告經合法通知，未於言詞辯論期日到場，核無民事訴訟法
    第386條所列各款情形，應依原告之聲請，由其一造辯論而
    為判決。
二、原告起訴主張：被告於民國92年間持其所簽發遠期支票2紙
    ，票面金額共計新台幣（下同）200萬元向原告借款貼現，
    原告以訴外人甲○○（即原告之夫）為履行輔助人，扣除利
    息後以甲○○名義匯款193萬元予被告，嗣上開支票經屆期
    提示，不僅遭退票，被告竟一再虛與委蛇，甚至避不見面，
    迄今未獲清償，為此爰依民法第474條消費借貸法律關係請
    求返還借款等語。並聲明：（一）被告應給付原告200萬元
    ，及自起訴狀繕本送達翌日起至清償日止，按年息5%計算之
    利息；（二）願供擔保，請准宣告假執行。
三、被告具狀辯以：原告固提出有將款項匯入被告帳戶之事實，
    然該款項乃是被告與甲○○於94年間互約出資合夥投資「三
    畝行企業公司」經營3Ｃ電子產品之批發零售，由甲○○負
    責掌理業務、財務等，不久該公司停業，至今尚未復業，此
    為股東往來帳目資金調度之款項，非消費借貸等語。並聲明
    （一）原告之訴及假執行之聲請均駁回；（二）如受不利之
    判決時，請准供擔保免為假執行。
四、兩造不爭執之事項：
（一）原告持有被告所簽發支票2紙，票面金額各100萬元，共計
      200萬元。
（二）甲○○（即原告之夫）於92年間先後匯款100萬元、93萬
      元，共計193萬元予被告。
五、本件爭點：兩造間是否成立消費借貸契約？爰述之如下：
（一）按「稱消費借貸者，謂當事人一方移轉金錢或其他代替物
      之所有權於他方，而約定他方以種類、品質、數量相同之
      物返還之契約。」、「當事人互相表示意思一致者，無論
      其為明示或默示，契約即為成立。當事人對於必要之點，
      意思一致，而對於非必要之點，未經表示意思者，推定其
      契約為成立，關於該非必要之點，當事人意思不一致時，
      法院應依其事件之性質定之。」民法第474條、第153條第
      1 、2項分別定有明文。可知，要約與承諾之內容意思表
      示一致，契約即成立。所謂要約係以訂立契約為目的，所
      為之意思表示。又意思表示一致包括「客觀的合致」及「
      主觀的合致」。而客觀的合致，指要約與承諾之內容在客
      觀上趨於一致之謂，契約內容可分要素、常素及偶素，要
      約與承諾應就表示之要素、常素及偶素在客觀上趨於一致
      。至主觀的合致，則係雙方當事人之一方，欲與他方之意
      思表示相結合而生統一的法律上效果的意思（為結約的意
      思）。次按「當事人主張有利於己之事實者，就其事實有
      舉證之責任。但法律別有規定，或依其情形顯失公平者，
      不在此限。」民事訴訟法第277條訂有明文。又「請求履
      行債務之訴，除被告自認原告所主張債權發生原因之事實
      外，應先由原告就其主張此項事實，負舉證之責任，必須
      證明其為真實後，被告於其抗辯事實，始應負證明之責任
      ，此為舉證責任分擔之原則。」、「民事訴訟如係由原告
      主張權利者，應先由原告負舉證之責，若原告先不能舉證
      ，以證實自己主張之事實為真實，則被告就其抗辯事實即
      令不能舉證，或其所舉證據尚有疵累，亦應駁回原告之請
      求。」（最高法院43年台上字第377號、17年上字第917號
      判例參照）。
（二）原告起訴主張：被告於92年間持其所簽發遠期支票2紙，
      票面金額共計200萬元向原告借款貼現，迄今未獲清償，
      依民法第474條消費借貸法律關係被告應返還其上開之借
      款等語。被告辯以：原告固有提出將款項匯入被告帳戶之
      事實，然該款項乃是被告與甲○○於94年間互約出資合夥
      投資之款項，兩造間並無消費借貸等語。
（三）經查：
  １、如上所述，被告否認兩造間成立消費借貸契約，則依民事
      訴訟法第277條規定及最高法院43年台上字第377號、17年
      上字第917號判例意旨，自應由原告就其主張「兩造間成
      立消費借貸契約」之事實負舉證之責任，且必須證明其為
      真實後，被告就其抗辯事實，始負舉證之責，若原告不能
      先舉證，以證實自己主張之事實為真實，則被告就其抗辯
      事實即令不能舉證，或其所舉證據尚有疵累，亦應駁回原
      告之請求。
  ２、據原告聲請訊問之證人即原告之夫甲○○於本院審理時證
      稱：「（問：為何匯這2筆款項？）被告91、92年人都在
      大陸，要開手飾及項鍊的工廠，沒有錢向我提出借錢，錢
      都是我太太在保管，我和我太太商量後，就將錢借款被告
      ，由我太太去匯款給被告。同時被告也開票給我，因為錢
      是從我太太銀行戶頭出去的。」、「（問：這筆錢是何人
      借給被告？）我當時與被告說錢借給他，所以到時被告所
      開的支票錢要匯回我太太戶頭，因為錢都是我太太在保管
      。」、「（問：這筆錢是何人的錢？）是我們共同的錢，
      因為我賺的錢都交給我太太，我太太也有工作，家裡的經
      濟都是太太在管理。」、（問：被告借錢是與何人談？）
      是和我談的。」、（問：被告是何時說要跟你借？）91年
      就有談到要借錢，至於借多少沒有談妥。」「（問：未談
      妥，如何匯款？）92年農曆年之前被告才確定借錢的金額
      第1筆為100萬元。92年8月之前又提說要再借100萬元，所
      以又再匯第二筆借款給被告。」、「（問：為何第2筆只
      有匯93萬元？）包括第1筆的借款大約以銀行利息計算，
      到期日是94年，以二年來換算利息。」、「（問：利息是
      何人與被告談的？）利息是被告主動和我談的，我和我太
      太協調好不好之後同意了」、「（問：票當時開多久？）
      大約都開2年的票。」、「（問：你與被告認識多久？）
      70年讀大學時認識，與被告是同班同學。」等語（本院96
      年6月25日言詞辯論筆錄），可知，甲○○與被告間係大
      學同班同學之關係，上述證人所謂之「借款」，自「借款
      」之金額、利息及返還之方式、時間等情，均係由甲○○
      與被告洽談，於洽談過程中，原告均未與被告直接洽商上
      開事宜，且甲○○亦未表明，其係以原告代理人身分，將
      上開所謂之「借款」貸與被告之意思表示，是自難認兩造
      就上開所謂之「借款」，有欲與他方之意思表示相結合而
      締結所謂消費借貸契約之意思，故兩造間就上述所謂之「
      借款」顯未達「主觀的合致」，則依上開有關消費借貸及
      意思表示一致之說明，兩造間就該所謂之「消費借貸契約
      」之意思表示顯尚未一致。另上開匯款係以甲○○名義先
      後匯款193萬元與被告，亦有匯款單2紙在卷可憑（本院卷
      第27、28頁），雖證人甲○○於本院審理時證稱：「（問
      ：匯款係由何人匯的？）匯款是由我太太去匯的，但匯款
      人必須寫我的名字。因為我與被告是同學，這樣才會清楚
      。」等語（同上言詞辯論筆錄），惟匯款人應記載何人，
      關係權利義務之主體存在於何人之間，與彼等間是否係同
      學關係，別為二事，是仍難依證人上開之證言，而為有利
      於原告之認定，益見兩造間就該所謂之「借款」之意思表
      示尚未達成主觀上之合致。此外，原告復無法就其主張之
      有利事實，加以舉證以實其說，以證實自己主張之上開事
      實為真正，則依上開判例意旨之說明，亦應駁回原告之請
      求。
六、綜上所述，原告依民法第474條消費借貸法律關係請求被告
    返還借款200萬元，及自起訴狀繕本送達翌日起至清償日止
    ，按年息5%計算之利息，為無理由，應予駁回。原告之訴既
    經駁回，其假執行之聲請即失所附麗，應併予駁回。
七、本件事證已臻明確，兩造其餘之攻擊或防禦方法暨聲明所用
    之證據，經本院斟酌後，認為均不足以影響判決之結果，自
    無逐一詳予論駁之必要，併此敘明。
八、訴訟費用負擔之依據：民事訴訟法第78條。
中　　華　　民　　國　　96　　年　　7 　　月　　 9　　日
                  民事第一庭   法　官　陳邦豪
以上正本係照原本作成。
如對本判決上訴，須於判決送達後二十日之不變期間內，向本院
提出上訴狀。
中　　華　　民　　國　　96　　年　　7 　　月　　 9　　日
                               書記官  薛德芬
